臺灣高等法院臺中分院民事判決　九十二年度上字第二七八號
　　　上　訴　人　　交通部台灣鐵路管理局
　　　法定代理人　　徐文達
　　　　　　　　　　林伸全
　　　法定代理人　　甲○○
　　　被　上訴人　　丁○○
右當事人間請求損害賠償事件，上訴人對於中華民國九十二年五月二十九日臺灣臺中
地方法院九十一年度訴字第五五二號第一審判決提起上訴，本院於九十三年四月十三
日言詞辯論終結，判決如左：
　　　主　　　文
上訴駁回。
第二審訴訟費用由上訴人負擔。
　　　事實及理由
一、本件上訴人之法定代理人原為丙○○，嗣已變更為徐文達，此經上訴人提出交通
    部派免令影本一紙為證，並經徐文達聲明承受訴訟，核無不合，應予准許。
二、被上訴人威郡通運有限公司經合法通知，無正當理由，未於言詞辯論到場，爰依
    上訴人之聲請，由其一造辯論而為判決。
三、上訴人起訴主張：被上訴人丁○○於民國八十九年十一月四日駕駛登記為被上訴
    人威郡通運有限公司（下稱威郡公司）所有之ＫＧ八九一號營業大貨車，行經苗
    栗縣苗栗市○○路○路平交道時，明知所駕車輛欲通過平交道須利用到對向車道
    ，應注意對向車道來車狀況，且進入平交道前，看見對向車道有乙○○所駕駛之
    大貨車已駛近平交道，被上訴人丁○○應知無法於乙○○駛至停止線前即完成穿
    越平交道之動作，理應暫停於自己行車方向之停止線前，待乙○○之大貨車穿越
    平交道後，再行通過，竟疏未注意及此，強行通過致發生於平交道上會車之窘境
　　，復因倒車不當，車輪卡於平交道護欄，適有上訴人之電力機車Ｅ一○一一號、
　　客車ＰＰＣ一四三二號行駛至該平交道時發生碰撞，致上訴人所有之前揭電力機
　　車、客車、平交道號誌及路線設備等均遭重創，被上訴人丁○○就本件事故之發
　　生有過失，應負侵權行為損害賠償責任。而被上訴人丁○○所駕駛之曳引車係登
　　記於被上訴人威郡公司名下營業，且車上漆有該公司名稱，威郡公司應係僱用人
　　，亦應連帶負責。上訴人因本件車禍計支出電力機車修理費新台幣 (下同)二百
　　五十一萬四千二百九十四元、客車修理費六十萬零九百四十四元、事故現場機務
　　搶修費三萬四千四百零二元，合計三百十四萬九千六百四十元，上訴人僅主張其
　　中之二百七十六萬六千四百七十元；另上訴人受有電力設備損害五萬一千零二十
　　八元、號誌設備損害二十八萬三千五百零八元、搶修工費五萬三千零五十一元、
　　搶修材料費一萬三千六百二十五元、列車誤點造成營運損失九萬六千五百九十三
　　元，總計上訴人所受之損害為三百二十六萬四千四百七十五元，為此爰依民法第
　　一百八十四條、第一百九十一條之二、第一百八十八條第二項等侵權行為之規定
　　，求為判決被上訴人應連帶如數給付上開損害及自起訴狀繕本送達之翌日起至清
　　償日止，按年息百分之五計算之利息。
四、被上訴人丁○○則以：伊當時駛至平交道，亦有遵行停、看、聽，確認無火車駛
    來，嗣伊車車頭駛至平交道中間時，警鈴正好響起，伊往前駛，而恰好乙○○之
　　貨車駛至對向停止線，亦聽到警鈴響起，而停在停止線，但因道路設計不當，伊
　　車無法通過平交道，經與乙○○之車調整，仍無法全車通過平交道，而遺留一小
　　部份在鐵軌上，因而尾部被火車撞上，伊實已盡相當之注意，並無過失等語。被
　　上訴人威郡公司雖未到場，然據其以前到場時以丁○○並無過失，且丁○○係靠
　　行而非受僱於威郡公司等語資為抗辯。
五、本件上訴人主張丁○○於本件車禍有下列過失：(1)丁○○行使至系爭平交道時，
    未依規定為停、看、聽有無火車駛來，即往前行駛。(2)丁○○欲進入平交道之前
    ，已看見沈正男所駕大貨車駛近平交道，斯時可以判斷其車無法於乙○○駛至乙
    ○○車行方向停止線前即完成穿越平交道之動作，本應暫停於自己車行方向之停
    止線前，待乙○○之大貨車穿越平交道後，再行通過，竟疏未為之，並強行通過
    。(3)丁○○之車通過平交道時，因無法與乙○○之車會車通過平交道，應可以後
    退，但丁○○未為倒車。(4)丁○○倒車不當，致車輛卡於平交道護欄。然此為被
    上訴人丁○○所否認，辯稱：伊行使至系爭平交通時有遵行停、看、聽才通過，
    斯時對向停止線前並無車輛，伊通過平交道並無任何不當，嗣伊車車頭駛至平交
    道中間時，警鈴正好響起，伊往前駛，而恰好乙○○之貨車駛至對向停止線，亦
    聽到警鈴響起，而停在停止線，但因道路設計不當，伊車無法通過平交道，經與
    乙○○之車調整，仍無法全車通過平交道，而遺留一小部份在鐵軌上，因而尾部
    被火車撞上，伊已盡相當之注意，無可歸責於伊，應歸責者乃道路之設計不當所
    致置辯。經查：
  (一)本件發生車禍之苗栗縣苗栗市○○路○路平交道，在車禍發生當時僅係寬約四．
    五 (平交道西側)至五．三七公尺 (平交道東側)之狹窄道路 (原審法院於九十一
    年十二月二十三日履勘現場時，道路業已拓寬，但本件事故之行車動態，仍應以
    車禍當時之寬度判斷），大貨車若行經該路段須占用對向車道，且該平交道自西
    側路段駛入東側路段時，東側路段立時呈近九十度右大轉彎，又東側路段上之車
    輛倘停放於該車道之白色停車線上時，被上訴人上開所駕之營業大貨車後掛貨櫃
    板車，其行進即遭堵塞，致其貨櫃板車仍停於平交道上，被上訴人之上開車輛即
    無法再前行，惟該處平交道路段並未禁止大貨車行駛之事實，有道路交通事故調
    查報告表影本一件、現場照片十件附於原審法院調取之台灣苗栗地方法院檢察署
    九十年度偵字第三二六號公共危險案件卷宗（下稱偵查卷）第二頁、第二八頁、
    第十九頁至二三頁可稽，並經承辦前案之檢察官於九十年二月十四日、承辦台灣
    苗栗地法院九十年度交易字第三一號公共危險案件之法官於九十一年一月十四日
    、原審法院於九十一年十二月二十三日分別至現場履勘屬實，製有勘驗筆錄並有
    現場拍攝之照片九件可參 (見偵查卷第四六頁、第四八、四九頁、本院調取之台
    灣苗栗地方法院前開案件卷宗《下稱刑事一審卷》第六一至六四頁）。是前開鐵
    路平交道路段之道路固屬狹窄，且因平交道東側路段呈九十度大轉彎，大貨車若
    行經該路段須占用對向車道轉彎，復難以供大貨車會車，但該處既未禁止大貨車
    行駛，被上訴人丁○○自得駕駛營業用大貨車通過該鐵路平交道，此部份無過失
    可言。
  (二)關於丁○○有無遵行規定為停、看、聽部份：查上訴人主張丁○○未遵行規定為
    停、看、聽乙節，惟認定事實仍應憑證據為之，本件上訴人主張丁○○未遵行規
    定為停、看、聽乙節，並無任何舉證，尚難認為可採。
　(三)關於丁○○欲進入平交道之前，是否可以判斷其車無法於對向乙○○駛至時完成
　　會車，而應暫停於自己車行方向之停止線前，待乙○○之大貨車穿越平交道後，
　　再行通過部份：上訴人雖以丁○○於警訊中即稱其車較長，而該平交道係彎道，
　　所以必須開入對向車道，才有辦法轉彎，而系爭事故現場之路況，依原審履勘現
　　場所見之狀況，以站立於過平交道之停止線路中央觀察，對於貨車以上高度車輛
　　，在過前方一百公尺之左轉彎道即可看到車輛之行進動態，依其計算，乙○○此
　　時約 2.4秒即可到達東側停止線，易言之，當丁○○駛至西側柵欄時，已可看見
　　乙○○之車約 2.4秒即可到達東側停止線，而証人乙○○於原審亦證稱其時速度
　　約四、五十公里，剛從台肥的圍牆轉彎直行時，就看到丁○○的車，那時丁○○
　　已經快到平交道了，丁○○比乙○○早到平交道，乙○○到停止線時，丁○○車
　　子的車頭已經到了鐵軌的中央了等語，用證丁○○欲進入平交道之前，已看見乙
　　○○所駕大貨車駛近平交道，應足以判斷其車無法與乙○○之車會車而完全通過
　　平交道，故丁○○應暫停於自己車行方向之停止線前，待乙○○之大貨車穿越平
　　交道後，再行通過。惟查丁○○之車在通過平交道時，警鈴既未響起，而係在通
　　過平交道中央時，恰好響起，且在之前丁○○正欲通過平交道之時，對向車道停
　　車線附近尚未有任何車輛，迨丁○○之車駛至平交道中央時，恰好乙○○之車駛
　　至對向停止線，並聽到警鈴響起而停車，此由乙○○之上開證言甚為明確。以乙
　　○○所證伊當時速約四、五十公里（見本院卷第一二一－一二二頁間），如以四
　　十公里計算，則換算秒速為十一公尺，如為五十公里計算，則換算秒速則為一三
　　．八公尺，換言之在丁○○之車駛至平交道中央前一秒，乙○○之車仍在停止線
　　前十一－十三．八公尺，二秒前仍在停止線前二十二－二七．六公尺遠，而丁○
　　○之車既在通過平交道前，速度不可能太快，且速度應屬剛起步，可以判斷丁○
　　○之車在通過平交道前，乙○○之車仍離對向停止線一、二十公尺外之遠，前方
　　對向停止線以前既無車，通常駕駛人自無認為不能通過平交道之理，豈能要求通
　　常駕人在駛至平交道，而尚無警鈴響起，亦未看到火車，駕駛人仍精確計算仍在
　　距停止線一、二十公尺遠之對向車速為多少？多少時間可以到達停止線？兩車能
　　否會車？上開注意義務，顯超出通常駕駛人所能注意之範圍，核不可採。
　(四)上訴人另主張依台灣省車輛行車事故覆議鑑定委員會亦認本案平交道如未設置禁
　　止進入標誌，則依丁○○稱警鈴響時其車已進入平交道一半兩線鐵路中央處，前
　　方因乙○○車擋住無法前進，但葉車似未採取適當安全措施（可後退），亦須負
　　肇責云云。惟查丁○○所駕駛之車為大貨車，一般大貨車因高度較高，後方又無
　　擋風玻璃，非如轎車之高度較低，可由後方檔風玻璃看到後方，故如倒車需有人
　　在後方指揮，否則可能撞及後方之車輛或人，此為一般之常識，丁○○因車已過
　　平交道，如為退車，可能因而釀成更大之傷害（如貨車後可能有其他車輛，而撞
　　及其他車輛或車頭停留在鐵軌），且情況緊急，亦不容其下車察看後方有無車輛
　　，及請他人指揮退車，而前方因乙○○之車於警鈴響起時，已停於對向停止線，
　　該對向停止線最長之處距離鐵軌尚達十八公尺之遠，同向之停止線距鐵軌最近之
　　距為十．六公尺（參本院卷一二三頁勘驗繪測圖）。向前開之危險性，應較後退
　　為低，實難認為丁○○未後退為為有過失，上開鑑定理由並未將丁○○坐於貨車
　　能否判斷貨車後方有無車輛或人，如恰好車後已有多輛車，後退不成，貨車車頭
　　仍留在鐵軌上是否會釀成更大之車禍等情況考量入內，不能認為合情，尚不可採
　　。
　(五)上訴人另主張丁○○倒車不當，致車輛卡於平交道護欄，為有過失云云：惟此為
　　丁○○所否認，辯稱伊車並無卡於平交道。查丁○○、乙○○於八十九年十一月
　　四日警訊時 (見偵查卷第五、六頁、第九、十一頁)固曾分別陳述及證稱：丁○
　　○所駕駛車輛右後輪在發生撞擊前有遭平交道護欄卡住之情形云云。然訴訟外之
　　自認，雖不失為普通證據之一種，但無強制法院採用之效力；當事人於別一訴訟
　　，所為不利於己之陳述，未可與民事訴訟法第二百七十九條第一項所謂之自認同
　　視，雖亦為證據原因，但須經法院審究係與實際情形相符，並經對造予以援用者
　　，始得據為裁判之基礎 (最高法院五十八年度台上字第一五五九號、七十七年度
　　台上字第六四二號判決意旨參照)，是尚不得僅憑丁○○於前開刑案所為之供述
　　，即據以認定其所駕駛車輛右後輪在發生撞擊前有遭平交道護欄卡住之事實；又
　　衡諸本件車禍發生前，丁○○駕駛營業大貨車駕駛座之位置在車輛左側，距離地
　　面亦有相當高度，且該大貨車之車身又長達十五．九公尺，此據本院於現場測量
　　屬實（見本院卷第一二三頁），依其所處位置、高度及車輛之長度，是否得見右
　　後輪遭平交道護欄卡住，亦即被告丁○○該部分之陳述是否與實情相符，顯有疑
　　問，自難遽採。其次，證人乙○○對於被告丁○○所駕駛車輛右後輪在發生撞擊
　　前有無遭平交道護欄卡住一節，於刑事二審法官九十一年四月十日訊問時已詳證
　　稱：「．．．從他的車尾部撞及後，我就下車查看，看到被告車子的右後輪卡在
　　護欄上，無法動彈，在撞之前，因為貨櫃太高，我無法看到他的右後輪有無卡住
　　，我在警局所說被告車子被卡在護欄，是因為我懷疑被告車子的右後輪被卡住，
　　但是實際上情形我不知道，因為對方車子很高我無法看到．．．」（見刑事二審
　　卷二四、二五頁)；於原審法院九十二年一月十六日行言詞辯論時更證稱：「(問
　　：當時被告丁○○之車輛有無卡在平交道上？)有無卡住我看不到，以前說有卡
　　住是我猜想的」等語，足見證人乙○○警訊時之前開證述，乃係臆測之詞，自不
　　得據為不利於被告丁○○之判斷，至於車禍發生後，鐵路平交道旁之護欄有明顯
　　遭被告丁○○駕駛車輛尾部擦撞毀損之事實，固有現場照片附於偵查卷第十九頁
　　至二三頁可稽，惟此究係被告丁○○所駕駛車輛右後輪在發生撞擊前遭平交道護
　　欄卡住後進一步遭撞及所致？抑或單純係衝撞力道過大所致？尚難遽斷，亦即該
　　護欄受損之情形與被告丁○○所駕駛車輛右後輪在發生撞擊前有無遭平交道護欄
　　卡住，並無必然關係，更不得作為被告丁○○所駕駛車輛右後輪在發生撞擊前有
　　遭平交道護欄卡住之證明，故實際上並無證據足證上訴人主張之此一事實可採。
　　更何況本件確因道路設計不當，以致丁○○之車雖已大部份通過平交道，而僅尾
　　部一小部份留在鐵軌上，對向乙○○之車亦已停留在對向停止線上，兩車幾經調
　　整方向，仍無法讓丁○○之貨車尾部完全通過平交道，此經審理台灣苖栗地方法
　　九十年交易字第三一號法官至現場勘驗，並命公務車停於對向車道，命丁○○通
　　行平交道後駛入道路，丁○○之車無法進入道路，貨車後方停在軌道上無法前進
　　（見上開刑事卷六一頁筆錄及六五頁照片），故不論丁○○之車欲全部脫離鐵軌
　　而調整方向時有無短暫卡於鐵軌，均無法避免其車尾一小部份停留在鐵軌之結果
　　，故在本件於之車禍乃係因平交道及其連接之道路設計不當所致，難認係因丁○
　　○之車有短暫卡於鐵軌所致。參以丁○○被訴公共危險之刑案經一、二審均認定
　　其無過失，而判決丁○○無罪，並已確定，有本院調取之刑案案卷可考，是丁○
　　○抗辯伊過平交道時並無不能通過之情形，且已盡相當之注意仍無法避免該事故
　　之發生，所應歸責者為平交道路口設計不良所致等語堪予採信。
六、按侵權行為之要件，以行為人具有故意或過失前提，苟無故意或過失即無所謂侵
    權行為，自無損害賠償責任可言；又民法第一百九十一條之二固規定：「汽車、
    機車或其他非依軌道行駛之動力車輛，在使用中加損害於他人者，駕駛人應賠償
    因此所生之損害，但於防止損害之發生，已盡相當之注意者，不在此限」，然此
    一規定，係指被害人請求動力車輛之駕駛人賠償損害時，應證明其損害係駕駛人
    使用該動力車輛時侵害其權利而發生，亦即損害之發生與駕駛人使用動力車輛之
    間有因果關係，至於駕駛於交通事故之發生，是否有過失，則不待舉證，因此該
    條但書規定駕駛人如能證明「於防止損害之發生，已盡相當之注意者」，即免負
    賠償責任，此為舉證責任倒置之規定。本件丁○○就本件車禍之發生應無過失，
    既已詳述如前，應認丁○○上開得免責之事由即其已盡相當注意義務乙節，有相
    當舉證。丁○○自無須負侵權行為損害賠償責任，威郡公司縱係僱用人亦無連帶
    賠償義務。從而上訴人本於侵權行請求被上訴人等連帶賠償，為無理由，應予駁
    回。其假執行之聲請亦失所附麗，應併予駁回。原審為上訴人敗訴之判決，及駁
    回其假執行之聲請，並無不合。上訴意旨指摘原判決不當，求予廢棄改判，為無
    理由，應駁回其上訴。
據上論結，本件上訴為無理由，依民事訴訟法第四百四十九條第一項、第三百八十五
條第一項前段、第七十八條，判決如主文。
中　　　華　　　民　　　國　　九十三　　年　　　四　　　月　　二十七　　日
~B1民事第三庭審判長法　官　陳照德
~B2　　　　　　　　法　官　曾謀貴
~B3　　　　　　　  法  官　蔡王金全
右為正本係照原本作成。
如對本判決上訴，須於收受判決送達後二十日內向本院提出上訴書狀，其未表明上訴
理由者，應於提出上訴後二十日內向本院提出上訴理由書(須按他造人數附具繕本)。
上訴時應提出委任律師或具有律師資格之人之委任狀；委任有律師資格者，另應附具
律師及格證書及釋明委任人與受任人有民事訴訟法第四百六十六條之一第一項但書或
第二項（詳附註）所定關係之釋明文書影本。
~B 　 　　　　　　書記官　阮正枝
中　　　華　　　民　　　國　　九十三　　年　　　四　　　月　　二十八　　日
附註：
民事訴訟法第四百六十六條之一（第一項、第二項）
對於第二審判決上訴，上訴人應委任律師為訴訟代理人。但上訴人或其法定代理人具
有律師資格者，不在此限。
上訴人之配偶、三親等內之血親、二親等內之姻親，或上訴人為法人、中央或地方機
關時，其所屬專任人員具有律師資格並經法院認為適當者，亦得為第三審訴訟代理人
。
                                                                        Ｂ
